臺灣高等法院臺南分院刑事判決　　　　　 九十年度上更(一)字第四九五號　　 Ｃ
　　　上　訴　人
　　　即　被　告　甲　○　○
　　　選任辯護人　許　雅　芬　律師
右上訴人因妨害自由案件，不服臺灣臺南地方法院八十七年度訴字第八一四號中華民
國八十七年八月二十六日第一審判決（起訴案號：臺灣臺南地方法院檢察署八十七年
度偵字第五四八六號），提起上訴，經判決後由最高法院發回更審，本院判決如左：
      主      文
原判決撤銷。
甲○○私行拘禁，處有期徒刑陸月，如易科罰金以參佰元折算壹日。
      事      實
一、甲○○與王丁○○為夫妻關係，雙方感情不睦，兼以財產糾紛，王丁○○於民國
    八十七年一月間遷至臺南縣永康市○○街三一巷三五號賃屋住居，甲○○獲悉王
    丁○○出售一筆土地，為逼問售地價款流向及迫使王丁○○將其他名義不動產移
    轉登記予甲○○之犯意，乃於八十七年四月十五日上午十時許，至臺南縣永康市
    ○○街三一巷三五號前，將欲搭乘計程車離去之王丁○○扯打倒地，復以強制力
    ，壓拉王丁○○至其所駕駛小貨車，旋將王丁○○載往臺南縣新化鎮頂山腳鐵皮
    屋私行拘禁，為防王丁○○脫逃，毆打王丁○○，使王丁○○受有左上唇瘀青、
    右前臂瘀青、右肘瘀青、左大腿瘀青、左背部瘀青之傷害，復對王丁○○恫稱：
    「不能離開我一步！否則要打死你！」，致王丁○○心生畏懼，任由甲○○載往
    永康市陳文朝刻印店委刻王丁○○印章一顆及向永康市戶政事務所申請印鑑證明
    。迨同年月十六日晚間七時十五分許，甲○○載王丁○○返回臺南縣永康市○○
    街三一巷三五號賃居處，逼迫王丁○○取交土地及房屋所有權狀，行無義務之事
    ，始經甲○○、王丁○○女兒王郁惠發覺有異報警查獲。
二、案經王丁○○訴請臺南縣警察局永康分局移送臺灣臺南地方法院檢察署檢察官偵
    查起訴。
      理      由
一、訊據上訴人即被告甲○○雖供承有於右揭時間將告訴人王丁○○載往臺南縣新化
    鎮頂山腳鐵皮屋，以及載回王丁○○賃居處拿取土地、房屋所有權狀之事實，惟
    矢口否認有私行拘禁、恐嚇、強制等犯行，辯稱：伊未毆打王丁○○，可能係告
    訴人王丁○○自己跌倒或被債權人打傷，因王丁○○積欠他人債務，深恐債權人
    催討，乃將鐵皮屋鐵門拉下，案發時乃王丁○○自願登上伊所駕小貨車，前往新
    化鎮頂山腳鐵皮屋，至於返回賃居處拿取土地、房屋所有權狀，乃出於王丁○○
    自願，伊絕無強迫等語。
二、惟查右揭事實迭據告訴人王丁○○指訴歷歷，並經證人林宏南於警訊、偵查中及
    王郁惠於警訊及偵查、原審法院中證述屬實，復有告訴人王丁○○所提臺南市立
    醫院出具之驗傷診斷書乙紙在卷足資佐證，其次參以被告甲○○供承：伊與其妻
    即告訴人王丁○○感情不睦，王丁○○自八十七年一月廿三日即離家，獨自在外
    賃屋居住，兼以王丁○○嗜賭成性，經常積欠貨款及賭債，致有人登門催討，案
    發前不久復經伊查悉出售信託登記在王丁○○名下土地一筆，乃載告訴人王丁○
    ○至臺南縣新化鎮頂山腳鐵皮屋，追問該筆售地價款流向，並要求告訴人王丁○
    ○將其餘信託登記在王丁○○名下不動產移轉登記予伊等語（詳警卷第六頁背面
    最末行至第七頁正面、第八頁背面、偵查卷第十頁正面、本院卷第四十頁），被
    告甲○○甚至於警訊中供稱：「我當時在永康市○○街三一巷三五號發現王丁○
    ○要上計程車，我叫王丁○○，她聽到我叫她，急忙要逃走，我順手抓住王丁○
    ○的身體，她跌倒，我抱著她上我駕的小貨車」等語（詳警卷第八頁背面）。由
    被告甲○○前開供述顯示，告訴人王丁○○登上被告甲○○所駕駛小貨車，應非
    出於自願，極臻明確。何況證人即案發時正欲搭載告訴人王丁○○之計程車司機
    林宏南亦明確證稱：「（那天為何去載王丁○○？）她打我的大哥大叫我去載她
    ，我是開計程車」「（過去載她時發生何事？）我在樓下等她，她出來後有個人
    （經指認係被告）就打她，之後就抓住她往車內去，我因不知是何情形，所以沒
    報警，就到她女兒上班地方告訴她（指王郁惠），有個男人把你母親抓走」「（
    是甲○○打她？）是」等語（詳偵查卷第十二頁正面）。另證人即被告甲○○與
    告訴人王丁○○之女兒王郁惠證稱：「（八十七年四月十六日你爸載你媽回來時
    ，你為何報警？）我媽不說話，嘴角受傷，我感覺不對才報警」等語（原審卷第
    廿九頁背面）。顯然被告甲○○案發時使用強制力，違反告訴人王丁○○意願，
    強行將告訴人王丁○○挾持上被告甲○○所駕駛小貨車，至為明灼。
三、次查告訴人王丁○○於警訊即指稱：「我丈夫甲○○於八十七年四月十五日十時
    許，我從租屋處˙˙˙前叫計程車，上車外出，我丈夫甲○○從我背後出現，他
    用手打我的右手臂，然後我倒下，他就拖我上他的車子，他硬拖我上車後，就把
    車門鎖上，就用他的手對我施以毆打，後就開車子載我到臺南縣新化鎮頂山腳我
    們的工寮鐵厝內˙˙˙後就把工寮鐵皮屋大門關上，就連續以手毆打我的嘴部、
    臉部、雙手、雙腳，不讓我離開，說我的生死都控制在他的手中，大約二小時後
    ，就又把我拖上他的貨車˙˙˙載到臺南縣新化鎮山區中繞，˙˙˙八十七年四
    月十五日晚上就睡在新化鎮統一新城旁的田間小路，他控制我行動的時候，為了
    怕我逃跑，恐嚇我不能離開他兩、三步遠，否則要打死我。一直到今八十七年四
    月十六日十九時十五分，他載我回永康市○○街三一巷三五號租屋處，要拿我房
    屋的所有權狀，我女兒報警，警方到達時我就趁機會和我女兒王郁惠逃離開」等
    語（詳警卷第一頁背面至第二頁正面）。被告甲○○雖供稱：案發時有抓王丁○
    ○之手，王丁○○突然回頭要逃跑，然因未站好，自己倒在地上，嘴唇撞及路旁
    油桶而流血，伊乃將王丁○○扶上車，並把車門上鎖，乃恐王丁○○逃跑，載至
    新化鎮頂山腳工寮鐵皮屋內將門關上，係怕王丁○○在外欠債，被債權人找到等
    語（詳警卷第五頁背面至第六頁正面）。由被告甲○○前開所供及目擊證人林宏
    南警訊、偵查中證述內容，顯示被告甲○○確有毆打並挾持告訴人王丁○○，載
    至新化鎮頂山腳工寮鐵皮屋等地，至為灼然，雖被告甲○○刻意避重就輕，否認
    有毆打、恐嚇告訴人王丁○○，然按告訴人王丁○○搬離被告甲○○住處，另行
    租屋居住，其目的即在逃避被告甲○○，此觀證人王郁惠證稱：「本來我們住大
    灣的房子，我父親會回來拿錢給別的女人，如拿不到就打我媽，我媽不給才搬到
    大仁街（指前揭住處）的」等語（詳原審卷第廿九頁背面），即甚明暸。本院細
    繹前開驗傷診斷證明書記載，告訴人王丁○○受有左上唇瘀青約三×二公分、左
    前臂瘀青約一○×五公分、右肘瘀青約四×二公分、左大腿瘀青約四×二公分、
    左背部瘀青約三×二公分之傷害（詳警卷第十三頁）。果若告訴人王丁○○係因
    未站好，自己倒在地上，致嘴唇撞及路旁油桶而流血，被告甲○○如未毆打告訴
    人王丁○○，何以告訴人王丁○○全身前後上下遍布傷痕？此誠難以合理解釋，
    足證被告甲○○辯稱：未毆打、恐嚇告訴人王丁○○乙節，顯與前開調查證據，
    嚴重牴觸，其無可採，要毋待言。
四、復按被告甲○○於偵查中供稱：「財產是我的，只是登記在我太太名義下，因我
    不是自耕農，不能登記我的名下，八十七年一月廿三日她跑了，在八十七年農曆
    一月六日到地政事務所去查，發現她把一些土地及房屋拿去抵押借款」「˙˙˙
    我只希望把財產追討回來」「（你有沒有叫她回去拿所有權狀？）是，因該土地
    是我的」等語（詳偵查卷第十頁正面及背面、第十一頁正面）。本院參以告訴人
    王丁○○於偵查中亦指稱：「˙˙˙直到當天下午四點才又載我回新化，他就叫
    我打電話給我女兒王郁惠，要我叫她把所有權狀放在衣櫃內，我女兒知道我被押
    著就去報警」「（土地是甲○○的？）有部分是他的，有一部分是我向農會借錢
    出來買的，全登記在我的名下」等語（詳偵查卷第九頁背面、第十一頁正面）。
    由被告甲○○所供及告訴人王丁○○指訴顯示，雙方係為信託登記財產問題，被
    告甲○○乃以妨害自由手段，強逼告訴人王丁○○辦理其餘不動產移轉登記予被
    告甲○○，極臻明確。雖然被告甲○○一再辯稱：王丁○○名義下土地，乃伊信
    託登記予其妻王丁○○云云。姑不論被告甲○○主張是否屬實，暫不置論，縱令
    王丁○○名義下土地，係甲○○信託登記予其妻王丁○○，在雙方未終止信託關
    係前，該部分土地仍屬告訴人王丁○○所有，若告訴人王丁○○拒絕移轉登記予
    被告甲○○，被告甲○○僅能依法終止雙方信託關係，並循民事訴訟途徑訴請法
    院裁判，獲勝訴判決確定後，始可持該確定民事判決，逕向地政機關辦理移轉登
    記，尚不得自行以非法暴力手段，強逼告訴人王丁○○辦理移轉登記，足證被告
    甲○○前開所辯，無非飾卸刑責之詞，應無可採。至於證人即代書林清森及甲○
    ○服務處秘書李凱軍，均於原審法院到庭證稱：渠等不知甲○○與告訴人王丁○
    ○之間糾紛等語，以及證人邱聰應、乙○○、丙○○分別於本院證稱：王丁○○
    曾經因簽賭六合彩或購貨，而積欠渠等賭債及貨款云云，前開證人證述內容，經
    核均難資為有利於被告甲○○有利之論據。故被告甲○○妨害自由犯行，事證明
    確，堪以確認。
五、被告甲○○基於以強暴迫使王丁○○將其名下不動產登記予被告甲○○之犯意，
    強制王丁○○進入其所駕駛小貨車，而剝奪王丁○○之行動自由，旋予以私行拘
    禁，再對王丁○○恫稱：「不能離開我一步，否則要打死你」，使其心生畏懼，
    不敢脫離或抗拒，任由被告甲○○載去刻告訴人王丁○○印章及辦理印鑑證明，
    再返回王丁○○租屋處，迫使王丁○○取交土地、房屋所有權狀等無義務之事。
    核被告甲○○所為，係犯刑法第三百零二條第一項私行拘禁罪。
六、原審予以論罪科刑，固非無見；惟查（一）刑法第三百零二條第一項所謂「以其
    他方法剝奪人之行動自由」，係對於同條項私行拘禁之補充規定，本件被告甲○
    ○對於告訴人王丁○○所為非法剝奪行動自由，已達私行拘禁程度，依主要規定
    優先於補充規定原則，自不得宣告補充規定之罪名。原判決竟對於被告甲○○私
    行拘禁告訴人王丁○○部分，諭知以他方法剝奪人之行動自由罪名，自有可議。
    （二）刑法第三百零二條妨害自由罪及同法第三百零四條第一項強制罪，其所保
    護法益，固均為被害人之自由，惟前者重在保護個人之行動自由，後者重在保護
    個人之意思自由。故如以私行拘禁妨害他人自由，縱其目的在使人行無義務之事
    ，或妨害人行使權利，仍應逕依刑法第三百零二條論罪，並無適用同法第三百零
    四條第一項之餘地（詳最高法院九十年度台上字第五四四一號判決發回意旨）。
    原判決竟認為被告甲○○在剝奪告訴人王丁○○之行動自由逼迫告訴人王丁○○
    辦理其他不動產所有權移轉登記過程中，對之毆打及恐嚇，除成立刑法第三百零
    二條私行拘禁罪外，亦成立第三百零四條第一項強制罪、第三百零五條恐嚇危害
    安全罪及第二百七十七條第一項傷害罪（詳如後述），並依連續犯論擬，顯有未
    當。被告甲○○上訴意旨，指摘原判決不當，固無可取，惟原判決既有可議，自
    屬無可維持，應由本院撤銷改判。爰審酌被告犯罪動機、目的、手段及犯罪後態
    度與所生危害等一切情狀，量處有期徒刑六月。又刑法第四十一條第一項規定業
    於九十年一月十日修正公布，被告甲○○私行拘禁罪所處有期徒刑，依修正後規
    定，得易科罰金，行為後法律已有變更，且有利於被告甲○○，自應依刑法第二
    條第一項規定，適用修正後規定，併就被告甲○○所處有期徒刑，依法諭知如易
    科罰金以三百元折算一日之標準。
七、公訴意旨另以：被告甲○○在剝奪告訴人王丁○○之行動自由過程中，對之毆打
    及恐嚇，因認該部分犯行涉有刑法第二百七十七條第一項傷害罪、第三百零五條
    恐嚇危害安全罪嫌云云。按刑法第三百零二條私行拘禁罪，原以強暴、脅迫為構
    成要件之一，其因而致普通傷害，乃強暴、脅迫之當然結果，除另有傷害故意外
    ，仍只成立刑法第三百零二條私行拘禁罪，而無同法第二百七十七條第一項傷害
    罪之適用。又被告甲○○在剝奪告訴人王丁○○行動自由過程中，對之毆打及恐
    嚇不能離開一步，否則予以打死部分，乃其私行拘禁所實施強暴、脅迫之部分行
    為，不另成立刑法第三百零五條恐嚇危害安全罪。本院原應就被告甲○○被訴傷
    害及恐嚇危害安全罪嫌部分判決無罪，惟因公訴人認該部分與前開私行拘禁論罪
    科刑部分具有方法結果牽連犯裁判上一罪關係，本院爰就被告甲○○被訴傷害及
    恐嚇危害安全罪嫌部分，不另為無罪之諭知，併此敘明。
據上論斷，應依刑事訴訟法第三百六十九條第一項前段、第三百六十四條、第二百九
十九條第一項前段、刑法第二條第一項、第三百零二條第一項、修正後第四十一條第
一項、罰金罰鍰提高標準條例第一條前段、第二條，判決如主文。
本案經檢察官林炎昇到庭執行職務。
中    華    民    國      九十一      年      一      月      二十三    日
                                  臺灣高等法院臺南分院刑事第一庭
                                      審判長法官  茆    臺    雲
                                            法官  蔡    長    林
                                            法官  李    文    福
右正本證明與原本無異。
如不服本判決，應於判決送達後十日內向本院提出上訴狀，其未敘述理由者並應於提
出上訴狀後十日內向本院補提理由書（應附繕本)。
                                      法院書記官  戴    淑    敏
中    華    民    國      九十一      年      一      月      二十三    日
附錄法條：
刑法第三百零二條第一項：
私行拘禁或以其他非法方法，剝奪人之行動自由者，處五年以下有期徒刑、拘役或三
百元以下罰金。
